臺灣高等法院臺中分院刑事判決　
111年度交上訴字第546號
上  訴  人  
即  被  告  詹益明



輔  佐  人  司崇文


指定辯護人  本院公設辯護人  郭博益
上列上訴人即被告因肇事逃逸罪等案件，不服臺灣臺中地方法院
110年度交訴字第399號，中華民國111年1月25日第一審判決（起
訴案號：臺灣臺中地方檢察署110年度偵字第29201號），提起上
訴，本院判決如下：
    主    文
原判決撤銷。
詹益明駕駛動力交通工具而有吐氣所含酒精濃度達每公升零點二
五毫克以上，處有期徒刑陸月，如易科罰金，以新臺幣壹仟元折
算壹日；又汽車駕駛人無駕駛執照、酒醉駕車因過失傷害人，處
有期徒刑陸月，如易科罰金，以新臺幣壹仟元折算壹日；又駕駛
動力交通工具發生交通事故，致人傷害而逃逸，處有期徒刑陸月
，如易科罰金，以新臺幣壹仟元折算壹日。應執行有期徒刑壹年
貳月，如易科罰金，以新臺幣壹仟元折算壹日。
    犯罪事實
一、詹益明於110年7月10日19時56許，在址設臺中市○○區○○路00
    ○0號之統一超商東泰門市購買並飲用啤酒後，吐氣所含酒精
    濃度已達每公升0.25毫克以上，依法不得駕駛動力交通工具
    ，竟仍基於酒後駕駛動力交通工具之故意，於同日20時許，
    無駕駛執照駕駛車牌號碼000-0000號自用小客車，沿臺中市
    石岡區豐勢路由東往西方向行駛，於同日20時20分許，途經
    設有中央分向島、有快慢車劃分、快車道速限70公里之石岡
    區豐勢路929號對面外側快車道時，本應注意行車速度，依
    速限標誌或標線之規定；四輪以上汽車在劃有快慢車道分隔
    線之道路行駛，除起駛、準備轉彎、準備停車或臨時停車，
    不得行駛慢車道，而依當時天候晴、夜間有照明、柏油路面
    、乾燥、無缺陷、無障礙物、視距良好，客觀上並無不能注意
    之情事，因酒後駕駛動力交通工具之控制力及注意力降低，
    疏未注意及此，駕駛上開自用小客車行至該設有中央分向島
    路段，於當時為超越前方車輛，貿然超速行駛，且不當駛入
    慢車道右側超車，適陳美麗騎乘車牌號碼000-000號普通重
    型機車在詹益明車輛前方之慢車道上，詹益明見狀閃避不及
    ，2車發生碰撞，陳美麗人車倒地，陳美麗因此受有臉部撕
    裂傷併腦震盪及顱內出血、左側尺骨骨折及橈骨頭脫臼併神
    經損傷、左側鎖骨骨折、骨盆閉鎖性骨折、左側脛骨平台骨
    折、第二腰椎壓迫性骨折、身體多處擦傷、創傷後憂鬱症等
    傷害。詎詹益明明知其已駕駛動力交通工具發生交通事故致
    陳美麗倒地受傷，而須施以必要之救助，竟未停留在現場對
    傷者施以必要之救護措施，亦未留下任何聯絡方式或等待員
    警到場處理，反基於駕駛動力交通工具發生交通事故，致人
    傷害而逃逸之犯意，逕自駕車逃離現場。嗣經警調閱現場監
    視器而循線通知詹益明到案，於110年7月11日2時23分許，
    測得其呼氣酒精濃度達0.34mg/L，始查悉上情。
二、案經陳美麗之配偶張文桐訴由臺中市政府警察局東勢分局報
    告偵辦。
    理    由
一、證據能力之說明：
    本判決所引用上訴人即被告詹益明（下稱被告）以外之人於
    審判外之言詞或書面陳述，業經原審及本院於審理期日踐行
    調查證據程序，檢察官、被告、輔佐人及辯護人均已當庭表
    示無意見，且迄至本院言詞辯論終結前亦未聲明異議，審酌
    該等言詞或書面陳述之製作及取得，並無證據顯示有何違背
    程序規定而欠缺適當性之情事，認以之為證據應屬適當，依
    刑事訴訟法第159條之5之規定，自均有證據能力。而非供述
    證據部分，經提示並告以要旨而為調查時，當事人亦均未予
    爭執證據能力，審酌該等證據作成及取得之程序均無違法之
    處，亦認均有證據能力。
二、訊據被告對於其有於前揭時地飲用酒類後，無照駕駛自用小
    客車上路，而與對方機車騎士陳美麗發生交通事故，致人傷
    害而逃逸之犯行，及陳美麗因而受有事實欄所載之傷害等情
    ，業經被告於偵訊、原審及本院審理中為認罪之供述，核與
    證人張秀慧（被告之配偶）、證人即協助提供行車記錄器民
    眾劉育豪及張文桐等人分別證述情節相合，並有酒精測定紀
    錄表、衛生福利部豐原醫院（110年7月15日、110年9月9日
    ）診斷證明書、監視器畫面翻拍照片、道路交通事故現場圖
    、臺中市政府警察局道路交通事故初步分析研判表、道路交
    通事故當事人登記聯單、道路交通事故調查報告表㈠㈡、臺中
    市政府警察局交通事故補充資料表、現場及車損照片、臺中
    市政府警察局舉發違反道路交通管理事件通知單、身心障礙
    證明、車籍資料查詢、臺中市政府警察局東勢分局東勢交通
    分隊刑事案件陳報案、員警職務報告、衛生福利部豐原醫院
    110年11月5日豐醫醫行字第1100009750號函等在卷可稽（見
    偵卷第41至67、75至113、137、155頁）。又本院將本件行
    車事故囑託臺中市車輛行車事故鑑定委員會鑑定結果，亦認
    ：「…按依本院函附筆錄、現場圖繪示、照片、案外車行車
    記錄器畫面等事據跡證，案外車行車記錄器檔名「監視器報
    案人1分16秒」畫面時間20：20：09①車（即被告車，下同）
    變換至慢車道行駛（依其行駛之距離與時間計算車速約92kp
    h），②車（即陳美麗車，下同）於其前方慢車道行駛，20：
    20：10①車煞車燈亮起，20：20：12①車撞及②車。…鑑定意見
    ：一、①詹孟明無駕照、酒精濃度過量駕駛自用小客車，行
    至設有中央分向島路段，超速行駛、不當駛入慢車道右側超
    車撞及前車，為肇事原因。二、②陳美麗駕駛普通重型機車
    ，無肇事因素。」有臺中市車輛行車事故鑑定委員會111年5
    月4日中市車鑑字第1110002431號函附中市車鑑0000000案鑑
    定意見書可佐（見本院卷第93至96頁）。足認被告之自白與
    事實相符，堪予採信。從而，本案事證明確，被告前揭犯行
    均堪以認定，均應依法論罪科刑。被告之輔佐人請求現場部
    分再一次調查（見本院卷第67頁），即欠缺必要性，併此說
    明。
三、行為後法律有變更者，適用行為時之法律。但行為後之法律
    有利於行為人者，適用最有利於行為人之法律，刑法第2條
    第1項定有明文。本件被告行為後，刑法第185條之3第1項規
    定，業於111年1月28日修正公布、同年月30日施行，修正後
    之法定刑提高為「處三年以下有期徒刑，得併科三十萬元以
    下罰金」，經比較新舊法後，修正後之規定並未較有利於被
    告，依刑法第2條第1項前段規定，應適用修正前刑法第185
    條之3第1項規定處斷。
四、論罪科刑：
　㈠核被告就酒後駕車部分，係犯修正前刑法第185條之3第1項第
    1款之駕駛動力交通工具而有吐氣所含酒精濃度達每公升零
    點二五毫克以上之罪；就駕車發生交通事故，因過失致人受
    傷部分，係犯道路交通管理處罰條例第86條第1項、刑法第2
    84條前段之汽車駕駛人無駕駛執照、酒醉駕車因過失傷害人
    罪，並依道路交通管理處罰條例第86條第1項之規定加重其
    刑；就駕車發生交通事故後逃逸部分，係犯刑法第185條之4
    第1項前段之駕駛動力交通工具發生交通事故，致人傷害而
    逃逸罪。
　㈡被告前於106年間，因酒後駕車之公共危險案件，經臺灣臺南
    地方法院106年度交簡字第1750號判決判處有期徒刑3月確定
    ，入監執行，並於106年12月12日執行完畢等情，此經檢察
    官主張，被告不爭執，復有臺灣高等法院被告前案紀錄表可
    憑，被告於上開徒刑執行完畢後，5年以內故意再犯本案有
    期徒刑以上之駕駛動力交通工具而有吐氣所含酒精濃度達每
    公升零點二五毫克以上之罪部分，成立累犯（過失傷害部分
    ，因非屬故意犯罪，無累犯規定之適用問題；另肇事逃逸部
    分，成立累犯，不予加重最低本刑，詳後述）。審酌被告前
    於98年間、100年間各犯酒後駕車之公共危險案件，本次酒
    後駕車部分，再犯相同罪名之犯罪，衡酌犯罪情節，論累犯
    加重其刑並無過苛或罪刑不相當之情形，此部分應依刑法第
    47條第1項規定加重其刑（基於簡化記載判決書原則，判決
    主文不記載累犯）。
　㈢承前所述，被告於前案徒刑執行完畢，5年以內故意再犯本案
    有期徒刑以上之肇事逃逸部分，固屬刑法第47條第1項規
    定之累犯。依照司法院釋字第775號解釋意旨（下稱釋字第7
    75號解釋），刑法第47條第1項累犯加重本刑不生違反憲法
    一行為不二罰原則之問題，惟其不分情節，基於累犯者有其
    特別惡性及對刑罰反應力薄弱等立法理由，一律加重最低本
    刑，於不符合刑法第59條所定要件之情形下，致生行為人所
    受之刑罰超過其所應負擔罪責之個案，其人身自由因此遭受
    過苛之侵害部分，對人民受憲法第8條保障之人身自由所為
    限制，不符憲法罪刑相當原則，牴觸憲法第23條比例原則之
    意旨；且要求法院，在法律修正前：「為避免發生上述罪刑
    不相當之情形，法院就該個案應依本解釋意旨，裁量是否加
    重最低本刑。」更特別就涉及累犯要件科刑資料之處理，指
    明：「為使法院科刑判決符合憲法上罪刑相當原則，法院審
    判時應先由當事人就加重、減輕或免除其刑等事實及其他科
    刑資料，指出證明方法，進行周詳調查與充分辯論，最後由
    法院依法詳加斟酌取捨，並具體說明據以量定刑罰之理由，
    俾作出符合憲法罪刑相當原則之科刑判決」。足徵本號解釋
    主軸始終聚焦在累犯規定與罪刑相當原則之衝突關係。本院
    審酌被告本件所犯之肇事逃逸部分，與前案酒後駕車同屬違
    反社會法益之犯罪，而其駕駛自用小客車行經本案路段時，
    超速行駛、不當駛入慢車道右側超車撞及被害人騎乘機車，
    肇事後逃逸，被害人受傷情節非輕，難認符合刑法第59條所
    定要件之情形，辯護人請求依刑法第59條規定酌減被告刑期
    ，即難採憑。然被告本件所犯之肇事逃逸，係因偶然之交通
    肇事後所犯，尚非計畫性犯罪，參以本件車禍事故發生於11
    0年7月10日20時20分許，經警循線通知被告到案說明，被告
    於110年7月11日凌晨2時23許即至東勢分局交通分隊投案，
    有卷附之被告第1次警詢筆錄、酒精測定紀錄表及警員職務
    報告等可憑（見偵卷第21至25、41、113頁），足徵被告於
    本件車禍事故發生離去現場未久，確有如上投案之情，並無
    心存僥倖再三遷延甚久始行到案，且被告始終坦承犯行，身
    為中度身心障礙人士，又屬經濟弱勢者，於原審雖因無足夠
    資力與被害人就賠償金額達成和解，嗣於本院準備程序、審
    理中，一再表明願盡最大努力賠償被害人，雙方終能於本院
    審理中達成和解，並製作和解筆錄如附件，辯護人當庭陳明
    ：希望被告履行新臺幣（下同）40萬元及111年6月10日第一
    期之和解金額後，能給被告一個改過自新，不要入監服刑的
    機會，告訴人代理人表示：交由法官判定，檢察官亦表示：
    被告倘若依和解條件履行取得被害人原諒，請從輕量刑等語
    （見本院卷第109、111頁），而被告於本院宣判期日之前，
    履行部分給付，有被告匯款44萬8570元之憑據及本院公務電
    話查詢紀錄表可憑（見本院卷第121、123、125頁），堪認
    被告面對自己所肇致過犯，履行上開部分給付，可認被告並
    非毫無反省能力，但因上揭累犯之緣故，若仍加重此罪最低
    刑度，僅能對被告諭知最低有期徒刑7月之刑度，則被告必
    須入監服刑，此對於因偶發性犯罪，始終坦承過犯，又已經
    與被害人達成和解之情況，確有過苛，綜上各情，依前揭釋
    字解釋意旨裁量後，故認為被告所犯肇事逃逸部分以不加重
    其最低本刑為適當。
　㈣被告所犯上揭3罪，其行為及犯意互殊，侵害法益不同，應予
    分論併罰。
　㈤原審法院以被告之罪證明確，予以論罪科刑，固非無見。惟
　　查：①被告行為後，刑法第185條之3第1項規定，業經修正施
    行，原判決關於被告酒後駕車部分，未及比較新舊法，說明
    此部分應適用修正前之規定，尚有未洽；②本件交通事故之
    發生，被告駕車行至本案設有中央分向島之路段，除不當駛
    入慢車道右側超車撞及前車外，尚有超速行駛，為其因過失
    傷害人之肇事原因，已如前述，原判決關於被告駕車發生交
    通事故，因過失致人受傷部分，未及認定被告超速行駛之過
    失原因，亦有未洽；③另依前揭釋字第775號解釋裁量後，被
    告所犯肇事逃逸部分以不加重其最低本刑為適當，原審未及
    審酌前述各情，仍加重此罪最低刑度，同有未洽。原判決既
    有上開可議之處，均屬無可維持，應由本院予以撤銷改判，
    其得易科罰金部分所定應執行刑之基礎已發生變動，自應併
    予撤銷。爰以行為人之責任為基礎，審酌被告有酒後駕車之
    公共危險案件（累犯部分，不予重複評價）及妨害公務等案
    件紀錄，有臺灣高等法院被告前案紀錄表在卷可查，明知其
    無駕駛執照，且剛飲用啤酒後，即駕車上路返家，因而發生
    交通事故致被害人受傷非輕後，為逃避肇事責任而駕車逃離
    現場，行為甚有不當，應予責罰；兼衡被告駕車發生交通事
    故，因過失致人受傷部分，尚有超速行駛之過失原因，且被
    害人受傷情節非輕微，而被告為中度身心障礙，屬經濟弱勢
    者，於原審因無足夠資力未能與被害人就賠償金額達成和解
    ，嗣於本院準備程序、審理中，仍表明願盡最大努力賠償被
    害人，雙方終能於本院審理中達成和解，並於本院宣判期日
    之前履行部分給付，堪認被告面對自己所肇致過犯，已對被
    害人為彌補之行為，並斟酌被告所自陳其為國中畢業，已婚
    ，有1名小孩，在洗車廠工作，日薪700元，家中經濟狀況不
    好之智識程度、生活狀況等情（見原審卷第81頁，本院卷第
    15頁被告提出小孩照片），更考量被告犯罪之動機、目的、
    手段，及其犯後坦承認錯之態度等一切情狀，分別量處如主
    文第2項所示之刑，均諭知如易科罰金之折算標準。又審酌
    其犯罪手段及情節、違反法義務目的與程度、對被告懲戒與
    教化預期效用、罪刑比例及被害人傷害情節，定其應執行之
    刑如主文第2項所示，並諭知如易科罰金之折算標準。末查
    ，被告於本院本案裁判時，前有因故意犯罪受有期徒刑以上
    刑之宣告，且未逾5年之情形，有卷附臺灣高等法院被告前
    案紀錄表可參，核與緩刑要件不合，故不為緩刑之諭知，附
    此說明。
五、據上論斷，應依刑事訴訟法第369條第 1項前段、第364條、
    第299條第1項，判決如主文。
本案經檢察官王靖夫提起公訴，檢察官林弘政到庭執行職務。
中　　華　　民　　國　  111   年  　6　　月　　16　　日
           刑事第六庭    審判長法　官  張  靜  琪
 　　　　　　　　 　　　　　   法　官  劉  柏  駿
　　 　　　　　　　　　　      法　官  許  冰  芬
以上正本證明與原本無異。     
肇事逃逸部分得上訴；其餘均不得上訴。
如不服本判決應於收受送達後20日內向本院提出上訴書狀，其未
敘述上訴理由者，並得於提起上訴後20日內向本院補提理由書（
均須按他造當事人之人數附繕本）「切勿逕送上級法院」。

                              書記官  詹  于  君
　　　　　　　　　　　　　　　
中　　華　　民　　國　　111 　年　　6 　　月　　16　　日
附錄本案論罪科刑法條全文：
（修正前）中華民國刑法第185條之3：
駕駛動力交通工具而有下列情形之一者，處2年以下有期徒刑，
得併科20萬元以下罰金：
一、吐氣所含酒精濃度達每公升零點二五毫克或血液中酒精濃度
    達百分之零點零五以上。
二、有前款以外之其他情事足認服用酒類或其他相類之物，致不
    能安全駕駛。
三、服用毒品、麻醉藥品或其他相類之物，致不能安全駕駛。
因而致人於死者，處3年以上10年以下有期徒刑；致重傷者，處1
年以上7年以下有期徒刑。
曾犯本條或陸海空軍刑法第54條之罪，經有罪判決確定或經緩起
訴處分確定，於五年內再犯第1項之罪因而致人於死者，處無期
徒刑或5年以上有期徒刑；致重傷者，處3年以上10年以下有期徒
刑。

中華民國刑法第185條之4：
駕駛動力交通工具發生交通事故，致人傷害而逃逸者，處6月以
上5年以下有期徒刑；致人於死或重傷而逃逸者，處1年以上7年
以下有期徒刑。
犯前項之罪，駕駛人於發生交通事故致人死傷係無過失者，減輕
或免除其刑。

中華民國刑法第284條：
因過失傷害人者，處1年以下有期徒刑、拘役或10萬元以下罰金
；致重傷者，處3年以下有期徒刑、拘役或30萬元以下罰金。

道路交通管理處罰條例第86條第1項
汽車駕駛人，無駕駛執照駕車、酒醉駕車、吸食毒品或迷幻藥駕
車、行駛人行道或行經行人穿越道不依規定讓行人優先通行，因
而致人受傷或死亡，依法應負刑事責任者，加重其刑至二分之一
。